最高法院刑事判決　　　　　　　　　　　　　　　九十一年度台上字第一五九九號
　　上　訴　人　乙 ○ ○
　　被　　　告　徐陳妹
　　　　　　　　即丙○○○）.
　　　　　　　　甲○○○
　　　　　　　　辛○○○
　　　　　　　　戊 ○ ○
　　　　　　　　己 ○ ○
　　　　　　　　丁 ○ ○
　　　　　　　　庚 ○ ○
　　　　　　　　壬 ○ ○
　　共　　　同
　　選任辯護人　陳 貴 德律師
右上訴人因自訴被告等偽造文書等罪案件，不服臺灣高等法院中華民國八十九年四月
十三日第二審判決（八十八年度上訴字第一三一一號，自訴案號：臺灣板橋地方法院
八十六年度自字第三五二號），提起上訴，本院判決如左：
    主  文
原判決撤銷，除己○○部分外，均發回臺灣高等法院。
己○○自訴不受理。
    理  由
本件原判決以自訴意旨略稱：被告丙○○○（即徐陳妹）、甲○○○、辛○○○、
戊○○、己○○、丁○○、庚○○與陳彭友妹（已於民國八十七年八月三十日死亡）
共同自七十九年間某日起，拆除房屋，越界新建房屋竊佔上訴人即自訴人乙○○所承
租坐落國有林地烏來事業區第三七林班編號七二四四九號圖號四九○號之土地迄今。
又被告壬○○與己○○、庚○○於八十四年間某日，在不詳地點偽造六十九年一月十
三日由上訴人與壬○○簽訂轉讓林務局臺北縣三峽鎮烏來事業區第三七林班內圖號四
九○號、四號、九三號及建號二號等土地承租權之讓渡書一紙並予影印後，於八十四
年十月六日在臺北縣三峽鎮公所進行調解時，行使該讓渡書影本；嗣被告等八人又與
陳彭友妹共同於八十四年五月十八日向臺灣板橋地方法院民事庭提出請求履行契約之
民事訴訟（該院八十五年度訴字第八五九號），並提出上開偽造之讓渡書影本主張權
利而行使之。因認徐陳妹、甲○○○、辛○○○、戊○○、己○○、丁○○、庚○
○共犯刑法第三百二十條第二項之竊佔罪嫌。另被告戊○○等八人又共犯刑法第二百
十六條、第二百十條之行使偽造私文書罪嫌等情。而經審理結果，認被告戊○○等分
別被訴之罪嫌，均屬不能證明，因而維持第一審法院諭知被告戊○○等均無罪之判決
，駁回上訴人在第二審之上訴。
一、撤銷發回（即徐陳妹、甲○○○、辛○○○、戊○○、丁○○、庚○○、壬○
　　○）部分：
查：（一）依上訴人在第一審陳述自訴意旨稱：「偽造部分係壬○○、庚○○、己○
○三人共同於八十四年某日於不詳地點偽造讓渡書，行使偽造文書部分包含二分，一
調解是八十四年十月六日以及八十四年五月十八日行使偽造讓渡書影本」，顯意指卷
附之讓渡書（含其上簽收價款之記載）係壬○○、庚○○、己○○於八十四年間所偽
造，非謂上訴人與壬○○於六十九年一月十三日簽訂該讓渡書後，壬○○等人始擅自
增列圖號四九０號土地為讓渡之標的，則原判決理由內以：該讓渡書筆跡連貫，無增
刪痕跡、該讓渡書末上方空白處有上訴人及其妻呂碧霞收款之記載及印文，若「四九
０號」文字係壬○○於簽約後增列，自訴人用印收款時何以未為反對之表示等事證，
說明上訴人之指訴並非實在，顯與上引筆錄之記載不相適合。再者卷附讓渡書影本上
蓋用之上訴人及其妻呂碧霞印文，甚為模糊，原判決雖執該讓渡書讓渡人欄與簽收價
款欄蓋用之上訴人及其妻呂碧霞印文完全相同，為有利於被告等之認定，惟未說明為
此認定所憑之證據及其理由，自屬理由不備。又以該讓渡書內印文之外型比對，六十
九年二月十三日收款處所蓋之上訴人印文，似較讓渡人處蓋用之上訴人印文為大（見
第一審卷第三十頁背面），原判決執二次收訖文字下蓋用之上訴人及其妻呂碧霞印文
與讓渡人欄蓋用之印文相同，為有利於被告等之認定，亦與上引讓渡書之內容，不相
適合，其採證於法有違。（二）上訴人一再以：坐落台北縣三峽鎮烏來事業區第三七
林班內圖號四九０號土地，於卷附讓渡書登載之訂約日（六十九年一月十三日）尚未
完成圖號編定，該讓渡書竟將尚未編定之圖號列為讓渡標的，主張卷附讓渡書係壬○
○等人事後偽造。而上開圖號四九０號土地之測量員林阿慶在臺灣板橋地方法院八十
五年度訴字第八五九號履行契約民事案件中復到庭證稱：「系爭烏來事業區第三七林
班實測圖是我去測量的，測量後再製圖、編號，因請求測量的不止乙○○一人，光測
量需費時二、三個月，製圖編號後送工作站」（見第一審卷第一一七頁），則林阿慶
測量後繪製之測量圖及其後編號、送交工作站之相關資料，是否仍在臺灣省政府農林
廳林務局新竹林區管理處保管中﹖其上有無測量、編號或送交工作站時間之記載﹖關
乎上訴人前開指訴是否與事實相符，自應詳加查證根究明白。原審就與認定事實有重
要關係，且非不易調查或不能調查之證據，未予調查，自屬未盡調查能事。（三）依
原判決理由說明，其所以認定徐陳妹、甲○○○、辛○○○、戊○○、己○○、丁
○○、庚○○等人並非擅自占用上訴人承租之國有林地烏來事業區第三七林班編號七
二四四九號圖號四九０號林地建築房屋，係以上訴人於六十九年一月十三日已將承租
該土地之權利轉讓予壬○○，嗣壬○○又將其權利轉讓予徐陳妹等人之父陳文安為
其所憑之證據資料，惟上訴人指稱該讓渡書影本係壬○○、己○○、庚○○於八十四
年間所偽造，如若屬實，原審就此部分事實判決徐陳妹、甲○○○、辛○○○、戊
○○、丁○○、庚○○無罪即失其依據，本部分事實未臻明確，本院無從為適用法律
當否之判斷。以上，或係上訴意旨所指摘，或為本院得依職權調查之事項，應認原判
決關於徐陳妹、甲○○○、辛○○○、戊○○、丁○○、庚○○、壬○○部分均有
撤銷發回更審之原因。至於上訴人就徐陳妹、甲○○○、辛○○○、戊○○、丁○
○、庚○○擅自占用其承租之國有林地烏來事業區第三七林班編號七二四四九號圖號
四九０號土地建築房屋等情提起自訴部分，雖認徐陳妹、甲○○○、辛○○○、戊
○○、丁○○、庚○○此部分行為，係犯刑法第三百二十條第二項之竊佔罪，惟自訴
案件法院於不妨害事實同一之範圍內，得就其所訴之事實自由認定事實，適用法律，
並不受自訴狀所載罪名之拘束。依上訴人提起自訴之事實觀之，徐陳妹、甲○○○
、辛○○○、戊○○、丁○○、庚○○擅自占用建築房屋者係上訴人所承租坐落於國
有林地烏來事業區第三七林班編號七二四四九號圖號四九０號之土地，該土地應屬森
林法第三條所稱之森林，則以上訴人所訴之事實，徐陳妹、甲○○○、辛○○○、
戊○○、丁○○、庚○○等人此部分行為，應係犯森林法第五十一條第一項之罪，不
受上開誤引之法條拘束，而森林法第五十一條第一項之罪，非屬刑事訴訟法第三百七
十六條各款所列不得上訴於第三審法院之案件，自得上訴於第三審法院。又徐陳妹
、甲○○○、辛○○○、戊○○、丁○○、庚○○等人行為後，森林法第五十一條第
一項規定，於八十七年五月二十七日修正公布，如認徐陳妹、甲○○○、辛○○○
、戊○○、丁○○、庚○○等人所為，應成立該條項罪名，應注意比較適用，附此敘
明。
二、撤銷自為判決（即己○○）部分：
按「被告死亡者，應諭知不受理之判決。」刑事訴訟法第三百零三條第五款定有明文
。而被告於第二審法院判決後死亡者，依同法第三百九十四條第一項但書、第三百九
十三條第五款、第三百九十八條第三款、第三百八十七條規定，亦應有上開條款之適
用，此且為第三審法院得依職權調查之事項。己○○被訴偽造文書等罪案件，原審法
院於八十九年四月十三日維持第一審法院諭知己○○無罪之判決，駁回上訴人在第二
審之上訴後，己○○於九十一年一月二十日死亡，有庚○○提出之陳報狀及檢附之臺
北縣三峽鎮戶政事務所於九十一年二月二十五日核發之北縣峽戶謄第(乙)００四三五六
號戶籍謄本乙份在卷可稽，揆諸上開法條規定，本院應就己○○部分自為自訴不受理
之判決，上訴意旨雖未指摘及此，仍應由本院將原判決關於己○○部分撤銷，並就此
部分為己○○自訴不受理之判決。
據上論結，應依刑事訴訟法第三百九十七條、第四百零一條、第三百九十八條第三款
、第三百八十七條、第三百零三條第五款，判決如主文。
中      華      民      國    九十一    年      三      月    二十二    日
                              最高法院刑事第一庭
                                  審判長法官  施  文  仁
                                        法官  林  永  茂
                                        法官  蕭  仰  歸
                                        法官  張  清  埤
                                        法官  呂  永  福
      右正本證明與原本無異
                                              書  記  官
中      華      民      國    九十一    年      三      月    二十八    日
